【裁判字號】    98,續簡上,1
【裁判日期】    981028
【裁判案由】    拆屋還地等
【裁判全文】
臺灣臺東地方法院民事裁定             98年度續簡上字第1號
請  求  人  甲○○
即被上訴人
訴訟代理人  吳漢成律師
相  對  人  丙○○
即上訴  人
訴訟代理人  乙○○
上列當事人間就本院97年度簡上字第29號請求拆屋還地等事件，
被上訴人對於中華民國98年2月12日所成立之和解，請求繼續審
判，本院就訴訟程序上之爭點，為中間裁定如下：
    主      文
本院九十七年度簡上字第二十九號請求拆屋還地等事件，於民國
九十八年二月十二日所成立之和解無效。
    事實及理由
一、按「和解成立者，與確定判決有同一之效力。和解有無效或
    得撤銷之原因者，當事人得請求繼續審判。第500條至第502
    條及第506條之規定，於前項情形準用之。」，民事訴訟法
    （下稱同法）第380條定有明文。另「當事人對於和解請求
    繼續審判，依民事訴訟法第380條第3項準用同法第500條第1
    項及第2項規定，應自和解成立之日起30日之不變期間內為
    之。」，最高法院70年臺抗字第291號裁判意旨可資參照。
    又「訴訟程序上之中間爭點，達於可為裁判之程度者，法院
    得先為裁定」、「另訴訟程序進行中所為之裁定，除別有規
    定外，不得抗告。」，同法第383條第2項、483條分別定有
    明文。經查：被上訴人就本院97年度簡上字第29號請求拆屋
    還地等事件，對於民國98年2月12日所成立之和解（下稱系
    爭和解），認為有無效之情形，而於98年2月25日（即於同
    法第500條所規定得提起請求繼續審判之期間內）具狀表明
    同法第501條之各款事項，請求繼續審判，核無不合，合先
    敘明。
二、至於當事人就不得自由處分之權利或法律關係所成立之和解
    ，既屬訴訟法上有和解無效之原因（吳明軒氏所著中國民事
    訴訟法，93年9月修訂6版、第1019頁參照）。經查：
  (一)被上訴人就伊向國有財產局臺灣北區辦事處臺東分處（下稱
    國有財產局）所承租坐落在臺東縣關山鎮○○段506地號土
    地，因遭上訴人無權占有，而在本院第一審對上訴人訴請拆
    屋還地等事件（97年度東簡字第110號），經該審判決「被
    告（係指上訴人）應將坐落臺東縣關山鎮○○段506地號土
    地上如附圖所示Ａ部份面積1669.759平方公尺之水稻作物剷
    除、Ｂ部份面積29.773平方公尺之蓄水池、Ｃ部分面積3.63
    2平方公尺之廣告看板拆除，並將土地（下稱系爭土地）返
    還原告（係指請求人）。」（見該審判決書所示）。
  (二)嗣經上訴人提起上訴（即本院97年度簡上字第29號請求拆屋
    還地等事件）後，兩造於98年2月12日成立系爭和解在案。
    惟參諸：系爭和解筆錄係記載：「上訴人訴訟代理人：我們
    願意為占用被上訴人如原審判決主文第一項所示之土地，給
    付被上訴人新台幣二十萬元作為代價。另外希望被上訴人在
    國有財產局同意的情況下，答應並配合辦理轉租或拋棄前揭
    占用土地之租賃權，由上訴人另行辦理租用。」、「被上訴
    人：願意接受上訴人以新台幣二十萬元作為給付金額，並在
    國有財產局同意且不影響我其餘承租土地之權利的前提下，
    答應並配合辦理轉租或拋棄前揭占用土地之租賃權，由上訴
    人另行辦理租用。」、「（法官諭知：不論嗣後國有財產局
    是否同意，均不影響調解成立之效力，有無意見？）上訴人
    訴訟代理人：沒有意見。被上訴人：沒有意見。」等情後，
    成立『一、上訴人應給付被上訴人新台幣貳拾萬元。其給付
    方法為：上訴人於民國98年3月10日及98年4月10日前，分別
    給付被上訴人新台幣拾萬元。二、被上訴人其餘請求拋棄。
    三、訴訟費用各自負擔。』」等情之和解內容（見系爭和解
    筆錄所示）。
  (三)故上訴人依系爭和解內容所示，應給付被上訴人20萬元之代
    價，係：被上訴人拋棄系爭土地之租賃權，或將系爭土地配
    合辦理轉租，使上訴人得為系爭土地之租用（見本院98年10
    月23日準備程序筆錄在卷可稽）。據此，顯見兩造成立系爭
    和解之前提，係以非由被上訴人得自由處分之國有財產局對
    系爭土地租賃權，況國有財產局是否同意將系爭土地出租乙
    節，亦屬涉及公益事項，更非因兩造成立系爭和解得能處分
    。此由國有財產局於98年10月15日以台財產北東三字第0980
    007574號函表示：「..案經本處..函請林君（係指被上訴人
    ）依上述租約約定及民法第432條規定，應本於管理者之義
    務，善盡管理租賃物責任，並維持其生產力，排除賴君（係
    指上訴人）占用情事，不得有私自轉讓之情事....於訴訟程
    序未獲致結果前，本分處無從同意就賴君占用土地核辦放租
    」等情（見本院卷第32頁至第33頁：該函文），復經該局職
    員陳怡萍在本院98年10月23日準備程序中陳述：「（就上訴
    人能否就占有之土地為承租，請國有財產局之職員表示意見
    。）本件已進入訴訟，本分處無從同意就上訴人占有之土地
    為承租。如果被上訴人有轉租或轉讓土地或其他違反約定之
    情事，本分處可能會終止租約。」等語（見本院卷第37頁：
    該日筆錄參照）。職是，被上訴人若有如系爭和解筆錄所示
    之轉租、轉讓土地、其他違反約定之情事，恐即將遭國有財
    產局終止租賃契約之虞，且上訴人亦無得逕據系爭和解書，
    而請求國有財產局出租系爭土地等情，應無疑義。
  (四)綜上所述：系爭和解顯係以當事人不得處分之權利或法律關
    係為前提，所成立之和解，該和解自屬無效，應為昭然。
四、依民事訴訟法第380條第2項之規定，裁定如主文所示。
中    華    民    國    98    年    10    月    28    日
                      民事庭  審判長法  官  李芳南
                                    法  官  楊憶忠
                                    法  官  陳兆翔
正本係照原本作成。
不得抗告。
中    華    民    國    98    年    10    月    28    日
                                   書記官  吳明學


司法院資訊處製作；財團法人民間司法改革基金會備份。
